台灣高等法院民事判決　九十一年度上字第四六五號
　　上　訴　人　丁○○
　　上　訴　人　丙○○
　　上　訴　人　甲○○
　　　　　　　　乙○○
右當事人間請求返還價金等事件，兩造對於中華民國九十一年四月十五日臺灣臺北地
方法院九十年度訴字第六五九八號第一審判決各自提起上訴，本院判決如左：
    主      文
兩造上訴均駁回。
第二審訴訟費用由兩造各自負擔。
    事實及理由
一、本件上訴人甲○○、乙○○經合法通知，未於言詞辯論期日到場，核無民事訴訟
    法第三百八十六條各款所列事由，爰依對造上訴人丁○○之聲請，准由其一造辯
    論而為判決。
二、按訴訟標的，對於共同訴訟之各人，必須合一確定者，共同訴訟人中一人之行為
    有利益於共同訴訟人者，其效力及於全體，民事訴訟法第五十六條第一項第一款
    定有明文。本件上訴人丁○○以對造上訴人丙○○、甲○○、乙○○為出賣人吳
    若萍之繼承人，而以其三人為共同被告，訴請返還買賣價金及給付損害賠償，其
    訴訟標的對於共同訴訟之各人必須合一確定，而提起第二審上訴係有利於共同訴
    訟人之行為，是本件就第一審不利於丙○○、甲○○及乙○○之判決部分，雖僅
    由丙○○提起上訴，然依上開規定，其上訴之效力應及於共同訴訟人甲○○及乙
    ○○，故將其二人亦列為上訴人，合先敘明。
三、上訴人丁○○起訴主張：對造上訴人之被繼承人吳若萍於民國（下同）七十七年
    間，將其所有坐落台北市○○○路○段五十六巷一弄十六號四樓（原址為同路七
    七０巷一弄十六號四樓）之建物暨其基地台北市○○區○○段一四三地號土地應
    有部分四分之一（下稱系爭房地），以新台幣（下同）二百六十萬元出售與丁○
    ○，並於七十七年底收受丁○○交付之一百萬元，雙方因係翁媳關係，故同意暫
    緩辦理移轉手續。詎於八十五年間，吳若萍竟將系爭房地所有權二分之一贈與對
    造上訴人丙○○，丁○○遂於八十九年二月間就系爭房地二分之一給付不能部分
    （即吳若萍贈與丙○○部分）為買賣契約之一部解除，並訴請吳若萍返還已收價
    金一百萬元中之五十萬元及利息，上開訴訟業經判決丁○○勝訴確定在案。嗣訴
    外人郭怡君以其對吳若萍之票款債權，對系爭房地之全部向原審法院聲請強制執
    行，經該院以八十八年民執壬字第二七三七號受理在案，並由訴外人黃菊華以八
    百四十八萬一千元拍定並取得系爭房地之所有權，至此，系爭買賣契約中尚未解
    除之他部，亦因上開可歸責於吳若萍之事由而發生給付不能之情事，丁○○自得
    依法解除該部分買賣契約，請求返還該部分已給付之價金五十萬元及附加受領時
    起之利息，並請求賠償所失利益即丁○○買受系爭房地之價金與系爭房地拍定價
    金差額之二分之一，惟丁○○於本案僅先請求賠償二百十萬元，其餘部分保留嗣
    後再為請求。因吳若萍於八十九年七月十五日死亡，其繼承人丙○○、甲○○、
    乙○○對於吳若萍所負上開債務應依法承受，爰以本件訴狀繕本之送達代解除契
    約之意思表示，並求為判命丙○○、甲○○、乙○○應連帶給付丁○○二百六十
    萬元，其中五十萬元自七十八年一月一日起，另二百十萬元部分自起訴狀繕本送
    達翌日起，均至清償日止，按年息百分之五計算之利息。原審判命丙○○、甲○
    ○、乙○○應連帶給付丁○○五十萬元及自七十八年一月一日起至清償日止之法
    定遲延利息，並駁回丁○○之其餘請求。丁○○就其敗訴部分提起上訴，聲明：
    (一)原判決關於駁回丁○○在第一審二百十萬元及其法定遲延利息之損害賠償請求
    之裁判廢棄。(二)右廢棄部分，丙○○、甲○○、乙○○應連帶給付丁○○二百十
    萬元及自起訴狀繕本送達丙○○、甲○○、乙○○之翌日起至清償日止，按年息
    百分之五計算之利息。對於丙○○、甲○○、乙○○之上訴，並聲明上訴駁回。
四、對造上訴人丙○○則以：吳若萍與丁○○間就系爭房地並無買賣關係存在，丁○
    ○主張解除買賣契約，並訴請返還已付價金及請求損害賠償，自非有理。丁○○
    於另案請求返還價金事件中主張曾簽發面額一百萬元之支票作為支付本件買賣價
    金之一部分，吳若萍則抗辯該支票業由丁○○取回，故並未收受一百萬元價金等
    情，而該事件審理法院及原審就此均未詳加調查，實有違誤。又丁○○因系爭房
    地為法院查封拍賣，究受有何損害、損害若干，均未舉證，且系爭房地被拍賣乃
    丁○○主張買賣訂約後事隔十餘年之事，實難認定其訂約時所得預期之利益。何
    況丁○○若擁有系爭房地所有權二分之一，是否任由系爭房地被拍賣，亦屬未知
    之事，是拍賣所得價金非屬其預期之利益至明。再者，八十八年迄今臺灣房地產
    跌幅甚深，如丁○○持有系爭房地，現今價值當比八十八年間之價值相去甚遠，
    丁○○以八十八年間系爭房地拍賣價額為其損害賠償額，亦無足取。又縱認不動
    產價值上漲之差額應屬買受人所失利益，但丁○○以系爭房地拍賣價額為所失利
    益而非以上漲價額為準，其請求損害賠償，亦屬無據等語，資為抗辯。原審為丁
    ○○一部勝訴、一部敗訴之判決，丙○○、甲○○、乙○○就原審判命彼等應連
    帶給付丁○○五十萬元及法定遲延利息部分提起上訴，聲明：(一)原判決不利於丙
    ○○、甲○○、乙○○部分廢棄。(二)右廢棄部分，丁○○在第一審之訴駁回。並
    對於丁○○之上訴聲明駁回上訴。
五、本件丁○○主張其於七十七年間以二百六十萬元向吳若萍購買系爭房地，並已交
    付一百萬元之事實，業據提出收據一紙為證。丙○○則否認吳若萍有將系爭房地
    出賣予丁○○及收受一百萬元之事實，並否認該收據之真正。查丁○○前於八十
    七年間另案訴請吳若萍將系爭房地所有權二分之一辦理移轉登記，於該案審理中
    ，吳若萍固亦否認其與丁○○間就系爭房地有買賣關係存在，及有收受丁○○所
    交付一百萬元之事實，惟查，依丁○○所提上開收據記載：「茲收到丁○○小組
    （身份證字號：Ｚ000000000）買本人所有座落於民生東路770巷一弄16號4樓之土
    地建物頭款新臺幣壹佰萬元整該房地總價貳佰陸拾萬元整尚欠壹佰陸拾萬元整」
    等情（見原審卷第十頁），且吳若萍就上開收據上其簽名之真正並不爭執（見原
    審法院八十七年度訴字第八三０號卷第二六頁），又證人吳敦善於該案審理中到
    庭證稱：「．．此房屋是要賣他（即吳若萍）女兒，後他女兒出國，就先給他兒
    子，所以就先賣給我，這樣就少一些增值稅，這件事是吳若萍跟我說的，．．」
    等語（見前揭卷第二七頁）；證人游麗香亦證稱：「（收據上見證人）是我簽的
    名沒錯，去年（八十六年）十月有一天晚上丁○○叫我去他家，當晚有我、甲○
    ○及他丈夫、吳若萍，我常去他家，與他家人很熟，當晚瑪莉是說房子有問題叫
    我去，瑪莉當天有問吳若萍：『爸，你不要忘記，房子已賣給我了，你已收了我
    一百萬』，吳若萍說『我知道』。這見證不是當場簽的，是事後一個月，我簽時
    有看內容才簽，．．早在十年前我就知道房子買賣之事，十年前瑪莉與我住東湖
    時，瑪莉說他小姑要去美國，劉要把房子賣掉，去照顧吳，且吳要把房子賣他」
    ；「我只聽到吳稱有收受一百萬」等語（見前揭卷第五六、五七頁）；且甲○○
    （即吳若萍之女）亦於該案審理中證稱：「民國七十七年時本來是我爸要賣給我
    ，後我丈夫要到國外工作，我爸才賣給我大嫂丁○○，之前我們有裝潢，我爸就
    從丁○○給他的錢中拿一部分還我們，我只看到一次丁○○拿錢給我爸，我爸從
    其中拿七萬元給我們，我是知有此買賣關係，那時劉向我爸買，過戶過了一半，
    是稱反正以後房子要給我大哥，吳也說人老要保留一點財產，就沒再辦過戶，後
    來是阿姨（即黃鴻鈞）介入，才有去年十月的聚會，我爸才說一半給阿姨，一半
    給子女」等語（見前揭卷第五七頁），足徵丁○○此部分主張之事實堪信為真正
    。黃鴻鈞雖主張丁○○於該案審理中曾主張係簽發面額一百萬元之支票以支付價
    金，爰聲請調查該支票之提示情形，以證明吳若萍確無收受一百萬元價金等語，
    惟經本院調閱該案即原審法院八十七年度訴字第八三０號及本院八十八年度上字
    第二四０號案卷，丁○○並未主張有簽發一百萬元支票之事實，而係吳若萍主張
    其雖於上開收據簽名，然當時丁○○係簽發票據一紙予吳若萍，惟當場又將該票
    據取回，故其並未收取丁○○之買賣價金等語（見前揭八十七年度訴字第八三０
    號卷第三三頁反面、七六頁、八九頁反面、一０三頁，本院八十八年度上字第二
    四０號卷第三一頁、四三頁），是就此事實，本應由黃鴻鈞負舉證責任，而黃鴻
    鈞並未陳明該支票之發票人、付款人、發票日及票據號碼等相關事項，其空言主
    張有此票據存在，而聲請本院調查其提示情形，即有不合，且亦無從調查，爰不
    予調查。從而黃鴻鈞此部分所辯，並不足採。
六、本件吳若萍將系爭房地以二百六十萬元出售予丁○○，並收受一百萬元價金之事
    實，已如上述，嗣吳若萍於八十五年間將系爭房地之所有權二分之一贈與丙○○
    ，又訴外人郭怡君就系爭房地之全部向原審法院聲請強制執行，並由訴外人黃菊
    華於八十八年六月二十四日以八百四十八萬一千元拍定並取得系爭房地所有權等
    情，為兩造所不爭執，並有兩造所不爭之原審法院民事執行處通知、不動產權利
    移轉證書等件附卷為證（見原審卷第十七、十八頁），堪信為真正。則吳若萍就
    本件買賣契約，除贈與丙○○部分已另案經丁○○解除契約外，就其餘二分之一
    部分即屬可歸責於吳若萍之事由致給付不能，是丁○○據以解除此部分之買賣契
    約，並依民法第二百五十九條第一項第一、二款請求返還已付價金之一半即五十
    萬元，及自七十八年一月一日起之法定利息，即屬有據。又丁○○主張吳若萍於
    八十九年七月十五日死亡，丙○○、甲○○、乙○○為吳若萍之繼承人一節，亦
    為兩造所不爭執，並據提出戶籍謄本附卷為證（見原審卷第五五頁至五八頁），
    是丁○○請求丙○○、甲○○、乙○○應連帶如數給付，於法並無不合。原審就
    此部分為丁○○勝訴之判決，核無不合，丙○○指摘原判決此部分為不當，求予
    廢棄改判，為無理由，不應准許。
七、按因可歸責於債務人之事由，致給付不能者，債權人得請求賠償損害；解除權之
    行使，不妨礙損害賠償之請求；損害賠償，除法律另有規定或契約另有訂定外，
    應以填補債權人所受損害及所失利益為限；依通常情形，或依已定之計劃、設備
    或其他特別情事，可得預期之利益，視為所失利益，民法第二百二十六條第一項
    、第二百六十條及第二百十六條分別定有明文。本件丁○○主張其基於本件買賣
    契約，原本可預期取得系爭房地之所有權，依通常情形，倘其能取得該房地之所
    有權，則其財產將因房地漲價而增加，是系爭房屋拍賣價格之一半，即為其所失
    利息等語。惟查，丁○○於七十七年以二百六十萬元向吳若萍購買系爭房地後，
    除於七十七年底交付一百萬元外，迄未給付尾款，嗣因吳若萍於八十五年間將系
    爭房地所有權二分之一贈與丙○○，丁○○始於八十七年間另案訴請吳若萍應將
    系爭房地未移轉之二分之一所有權部分（即本件解除契約部分）移轉登記予丁○
    ○，因吳若萍主張同時履行抗辯，而經法院駁回其請求確定等情，此經本院調閱
    原審法院八十七年度訴字第八三０號及本院八十八年度上字第二四０號卷查明屬
    實，並有該案判決附卷可稽（見原審卷第六四頁至七六頁），則丁○○自七十七
    年間買受系爭房地後，迄至八十七年間起訴請求吳若萍移轉所有權止，其於近十
    年期間，既不依約給付尾款，亦未請求吳若萍履行本件買賣契約，其顯然無經由
    取得系爭房地所有權而獲得財產上利益之計劃。又丁○○既未給付尾款，則吳若
    萍於丁○○給付尾款前，本得拒絕履行契約，是系爭房地之價值於此期間縱有增
    漲之情事，其漲價之利益亦非當然由丁○○取得，故系爭房地固於八十八年六月
    二十四日由訴外人黃菊華以八百四十八萬一千元拍定，依上開說明，該拍定價額
    與本件買賣價金差額之一半，尚非得逕認為係丁○○解除本件買賣契約所得請求
    賠償之所失利益。此外，丁○○並未主張及證明其因本件買賣契約之部分解除，
    究受有何損害及所受損害若干，是其請求丙○○、甲○○、乙○○應連帶賠償二
    百十萬元並給付法定遲延利息，尚屬無據。原審駁回丁○○此部分之請求，並無
    違誤，丁○○指摘原判決此部分為不當，求予廢棄改判，為無理由，應予駁回。
八、據上論結，本件兩造之上訴均為無理由，依民事訴訟法第四百四十九條第一項、
    第七十八條，判決如主文。
中　　　華　　　民　　　國　　九十一　　年　　　十　　　月　　　一　　　日
                                民事第十四庭
                            　　　　審判長法  官　張  劍  男
                            　　　　　　　法  官　蔡  芳  齡
                            　　　　　　　法  官　彭  昭  芬
右正本係照原本作成。
如不服本判決，應於收受送達後二十日內向本院提出上訴書狀，其未表明上訴理由者
，應於提出上訴後二十日內向本院補提理由書狀（均須按他造當事人之人數附繕本）
上訴時應提出委任律師或具有律師資格之人之委任狀；委任有律師資格者，另應附具
律師及格證書及釋明委任人與受任人有民事訴訟法第四百六十六條之一第一項但書或
第二項（詳附註）所定關係之釋明文書影本。
中　　　華　　　民　　　國　　九十一　　年　　　十　　　月　　　二　　　日
　　　　　　　　　　　　　　　　　　　  　書記官  丁  華  平
附註：
民事訴訟法第四百六十六條之一（第一項、第二項）：
對於第二審判決上訴，上訴人應委任律師為訴訟代理人。但上訴人或其法定代理人具
有律師資格者，不在此限。
上訴人之配偶、三親等內之血親、二親等內之姻親，或上訴人為法人、中央或地方機
關時，其所屬專任人員具有律師資格並經法院認為適當者，亦得為第三審訴訟代理人
。
